【裁判字號】    98,上訴,733
【裁判日期】    980415
【裁判案由】    恐嚇等
【裁判全文】
臺灣高等法院刑事判決                 98年度上訴字第733號
上  訴  人
即  被  告  甲○○
            乙○○
上列上訴人，因恐嚇等案件，不服臺灣板橋地方法院96年度易字
第2325號，中華民國97年12月23日第一審判決（起訴案號：臺灣
板橋地方法院檢察署96年偵字第8548號），提起上訴，本院判決
如下：
    主  文
原判決關於甲○○、乙○○第二次恐嚇取財暨定應執行刑部分均
撤銷。
甲○○、乙○○被訴第二次恐嚇取財部分，均無罪。
其他上訴駁回。
上訴駁回部分，甲○○、乙○○各應執行有期徒刑陸月，如易科
罰金，均以新臺幣壹仟元折算壹日。
    事  實
一、甲○○（綽號李仔）與乙○○（綽號阿傑）係兄弟關係，其
    等與洪鳴燦（綽號小胖）於民國（下同）95年10月間均同時
    受僱於戊○○，在臺北市○○○路11號旁工地內擔任工人，
    洪鳴燦與甲○○於該工地發生爭執，洪鳴燦自戊○○處取得
    甲○○所使用電話號碼後，即撥打電話予甲○○而再生口角
    ，甲○○、乙○○遂心生不滿，而有下列行為：
(一)甲○○、乙○○二人因戊○○將甲○○所使用電話號碼告知
    洪鳴燦，對戊○○心生怨懟，與另二名不詳姓名年籍成年男
    子，共同基於剝奪他人行動自由之犯意聯絡，於95年10月27
    日15時許，前往臺北市○○○路11號旁工地，由乙○○持木
    棒1 支，命戊○○坐上其等所乘小客車，戊○○畏怕乙○○
    持木棒加以毆打而上車，甲○○於車上徒手毆打戊○○右臉
    頰，甲○○、乙○○與其他二名不詳姓名、年籍成年男子遂
    將戊○○載至臺北縣三重市○○路○段82號1樓之茶騷有味泡
    沫紅茶店，以此等強暴、脅迫方法剝奪戊○○之行動自由。
    甲○○、乙○○並共同基於意圖為自己不法所有犯意聯絡，
    在車上及上揭茶騷有味泡沫紅茶店內，對戊○○恐嚇稱：「
    如果不拿錢出來解決此事，就要把你載到觀音山埋掉」等語
    ，以此恐嚇舉動，致戊○○心生畏懼，打電話予將上揭工地
    工程轉包予戊○○之陳明馨，陳明馨遂攜伊應給付予戊○○
    報酬新臺幣（下同）二萬元至茶騷有味泡沫紅茶店，將該筆
    款項交予戊○○，戊○○除交付所欠甲○○工資四千元予甲○○外，甲○○乙○○並假藉請兄弟吃飯及為戊○○保管雷
    射水平儀為由，致使戊○○另交付四千元予甲○○乙○○，
    甲○○乙○○向戊○○取得上揭款項後即離去。
(二)丁○○於95年10月29日晚上7、8時，接獲綽號「劉仔」朋友
    告知而得知乙○○在找丁○○，丁○○遂依該綽號「劉仔」
    朋友所留乙○○所用0000000000號行動電話號碼，撥打電話
    予乙○○，乙○○竟基於恐嚇犯意，在電話中以加害生命、
    身體之事，向丁○○恐嚇稱：「要將小胖交出，要不然不要
    去工地做事，要將你押走埋起來」等語，嗣乙○○依其所使
    用行動電話之通訊紀錄，接續撥打丁○○之電話約2、3天，
    惟丁○○均不接聽，乙○○遂接續撥打丁○○另支電話號碼
    ，丁○○接聽後，乙○○接續向丁○○恐嚇稱：「你得罪雲
    林人，會沒路可走」等語，使丁○○心生畏懼，致生危害於
    安全。
二、案經戊○○訴由臺北市政府警察局報請臺灣板橋地方法院檢
    察署檢察官偵查起訴。
    理  由
甲、有關證據能力部分：
一、按，被告以外之人於審判外之言詞或書面陳述，除法律有規
    定者外，不得作為證據，刑事訴訟法第159條第1項定有明文
    。又被告以外之人於審判外之陳述，雖不符同法第159條之1
    至第159條之4之規定，但經當事人於審判程序同意作為證據
    ，法院審酌該言詞陳述或書面陳述作成時之情況，認為適當
    者，亦得為證據；當事人、代理人或辯護人於法院調查證據
    時，知有第159條第1項不得為證據之情形，而未於言詞辯論
    終結前聲明異議者，視為有前項同意，刑事訴訟法第159 條
    之5，亦有明文。
二、經查，本件判決所引證人戊○○、丙○○、丁○○、洪鳴燦
    、陳明馨於警詢、偵查時之陳述，雖屬被告以外之人於審判
    外之陳述，而為傳聞證據，惟被告2 人於法院準備程序中並
    未爭執，且迄至言詞辯論終結前亦未再聲明異議，法院審酌
    上開證據資料製作時之情況，尚查無違法不當及證明力明顯
    過低之瑕疵，亦認以之作為證據應屬適當，故揆諸前開法律
    規定與說明，爰依刑事訴訟法第159條之5規定，認前揭證據
    資料，均有證據能力。
乙、實體方面：
一、訊據上訴人即被告（下稱被告）甲○○、乙○○，固坦承甲○○有與洪鳴燦發生口角，其等2 人於前揭時間會同另二名
    不詳姓名、年籍成年男子，至臺北市○○○路11號旁工地，
    戊○○嗣進入其等所乘小客車內，並將戊○○載至上揭茶騷
    有味泡沫紅茶店，由戊○○通知陳明馨攜款至該處，甲○○
    取得工資四千元。95年10月29日被告乙○○有與丁○○，以
    電話聯繫等情，惟被告二人，均矢口否認有妨害自由、恐嚇
    取財犯行，被告乙○○亦否認有恐嚇犯行，被告二人均辯稱
    ：其等並未持木棒脅迫戊○○上車，係戊○○因身上沒有錢
    可給付甲○○工資，所以打電話予伊老闆，約在上開泡沫紅
    茶店，戊○○主動要求其等載至上開泡沫紅茶店，其等沒有
    毆打戊○○，且未假藉請兄弟吃飯及為戊○○保管雷射水平
    儀為由，自戊○○處另外取得四千元。被告乙○○就其恐嚇
    丁○○犯行部分，辯稱：僅在電話要丁○○約洪鳴燦出來談
    一談，並未恐嚇他，也未接續2、3天打電話予丁○○云云。
    惟查：
(一)被告甲○○、乙○○於95年10月27日15時許，前往臺北市○○○路11號旁工地，戊○○因畏怕被告乙○○等人對伊加以
    毆打而上車，被告甲○○徒手毆打戊○○之右臉頰，甲○○
    、乙○○與其他二名不詳姓名年籍成年男子並將戊○○載至
    上開茶騷有味泡沫紅茶店，甲○○、乙○○並對戊○○恐嚇
    稱：「如果不拿錢出來解決此事，就要把你載到觀音山埋掉
    」等語，致戊○○心生畏懼而打電話予陳明馨，陳明馨遂攜
    2萬元至茶騷有味泡沫紅茶店，將該筆款項交予戊○○，甲○○取得四千元工資後，甲○○乙○○並假藉請兄弟吃飯及
    為戊○○保管雷射水平儀為由，自戊○○處另外取得四千元
    等情，迭據證人戊○○於警詢、偵查時指證綦詳（96年度偵
    字第5645號卷23至26頁、66頁，96年偵字第8548號偵查卷6
    頁），證人戊○○復於原審時到庭證稱：當時洪鳴燦和被告
    二人發生口角，洪鳴燦要被告甲○○的電話，伊就把甲○○
    的電話給洪鳴燦，洪鳴燦打電話給甲○○發生口角，後來甲○○說伊為什麼要把電話給洪鳴燦，甲○○就走了，當天乙○○說他不想做了，伊就算工錢給他，後來乙○○就走了，
    過沒有多久，甲○○也說他要領工錢，當時伊身上沒有那麼
    多錢，但是甲○○說他一定要領，伊叫他等一下，伊叫老闆
    陳明馨拿工錢過來，後來陳明馨說會拿過來，過不久，甲○○和乙○○就一起來民族東路11號旁的工地，當時除了被告
    二人外，還有另外二個人陪被告一起來，乙○○脅迫伊跟他
    上車，因為乙○○手上有拿木棒，伊怕他打伊，伊就跟他們
    上車，他們在車上時，乙○○說如果不拿錢出來解決此事情
    ，就要把伊載到觀音山埋掉，後來他們把伊載到三重市的茶
    騷有味泡沫紅茶店，在泡沫紅茶店時，乙○○叫伊要拿錢出
    來處理，伊跟他說身上沒有那麼多錢，伊就打電話給老闆陳
    明馨直接來三重該家泡沫紅茶店，後來陳明馨到時，有打電
    話給伊，伊跟被告、被告的朋友一起出去泡沫紅茶店的門口
    ，陳明馨拿給伊二萬元，因為甲○○的工資是一天二千元，
    他做了二天，伊總共給他四千元，【甲○○又要跟伊多拿三
    千元，他叫伊拿三千元解決洪鳴燦的事情，說伊不應該給他
    電話，乙○○說他幫忙伊保管雷射水平儀，他說要壹仟元，
    伊就有按照他們的意思，總共給了他們八千元】，他們就走
    了，伊就坐陳明馨的汽車回到伊原來的工地‧‧‧因乙○○
    手上拿著木棒，並說要伊一定要上車，否則要打伊，伊才上
    車‧‧‧在上車之前，乙○○拿木棒要恐嚇伊，要打伊時，
    伊一直閃躲，所以他沒有打到伊，後來在車上是李仔就是甲○○打伊等語（原審97年12月2日審判筆錄5至6頁、8頁），
    核與證人陳明馨於警詢、偵查時所證稱：伊於95年10月27日
    17時許，接到「阿賢」（指戊○○）的電話，告訴伊工地員
    工吵架，要伊帶新台幣二萬元到臺北縣三重市○○路重新橋
    附近一間泡沫紅茶店給他，伊到達泡沫紅茶店時，伊見到「
    阿賢」與「李仔」站在外面等伊，後來伊看到「阿傑」從店
    裡走出來，伊將錢交給「阿賢」後，他將錢交給「李仔」，
    伊於送「阿賢」回家途中有問他是不是被他們押來的，「阿
    賢」告訴伊是被他們押走的，他說是因為工地2個員工吵架
    ，他將「李仔」的電話給「小胖」，「李仔」不高興找「阿
    傑」及另外2名年輕男子到工地把他強行押走到三重市該泡
    沫紅茶店，因為「阿賢」身上帶的錢不夠，才要伊幫忙送錢
    過去給他等語（96年偵字第5645號偵查卷47頁，96年度偵字
    第8548號卷39至40頁），暨證人洪鳴燦於警詢、偵查及原審
    時所證戊○○有向其提及遭被告二人押走之事等情（96年偵
    字第5645號偵查卷58頁、96年度偵字第8548號偵查卷17頁，
    原審97年11月11日審判筆錄），均屬相符。
(二)證人洪鳴燦雖於原審時證稱：其係與被告乙○○於工地發生
    口角，嗣並向戊○○索取被告乙○○之電話號碼，並打電話
    質問乙○○等語（原審97年11月11日審判筆錄4至5頁），與
    證人戊○○所證述洪鳴燦係索取被告甲○○電話號碼之細節
    ，略有差異，原審於審理時經提示洪鳴燦警詢、偵查筆錄予
    證人洪鳴燦後，證人洪鳴燦當庭證稱其於警詢所提「李仔」
    係指乙○○等語（原審97年11月11日審判筆錄6 頁），然此
    與被告甲○○綽號為「李仔」事實相迴，且被告乙○○、甲○○亦於原審時供承戊○○將甲○○電話號碼給予洪鳴燦，
    洪鳴燦並打電話予被告甲○○之情（原審卷61、62頁），則
    證人洪鳴燦顯係於原審時將與其發生爭執之被告甲○○誤為
    被告乙○○，證人洪鳴燦於原審時誤為上開證詞，不能影響
    證人戊○○上開證詞之可信度。再對照被告二人警訊所供，
    有自戊○○處取得六千元，已逾工資四千元甚明，俱徵被告
    2 人於上開時間命戊○○坐上其等所乘小客車，戊○○畏怕
    被告乙○○持木棒對伊加以毆打而上車，復由被告甲○○於
    車上徒手毆打戊○○之右臉頰，並將戊○○載至茶騷有味泡
    沫紅茶店，且對戊○○恐嚇稱：「如果不拿錢出來解決此事
    ，就要把你載到觀音山埋掉」等語，致戊○○心生畏懼，被
    告2 人並假藉請兄弟吃飯及為戊○○保管雷射水平儀為由，
    自戊○○處另外取得四千元，應屬實在，被告2 人所辯稱：
    其等並未持木棒脅迫戊○○上車，係戊○○因身上沒有錢給
    甲○○工資，所以打電話予伊老闆約在上開泡沫紅茶店，戊○○主動要求其等載至上開泡沫紅茶店，其等並沒有毆打戊○○，且未假藉請兄弟吃飯及為戊○○保管雷射水平儀為由
    ，自戊○○處另外取得四千元云云，均不足採。
(三)又丁○○於95年10月29日晚上7、8時許，接獲綽號「劉仔」
    朋友告知，得知被告乙○○在找丁○○，丁○○遂依該綽號
    「劉仔」朋友所留乙○○所使用0000000000號行動電話號碼
    ，撥打電話予被告乙○○，被告乙○○在電話中向丁○○恐
    嚇稱：「要將小胖交出，要不然不要去工地做事，要將你押
    走埋起來」等語，嗣被告乙○○復依其所使用行動電話通訊
    紀錄，接續撥打丁○○之電話約2、3天，惟丁○○均不接聽
    ，被告乙○○遂接續撥打丁○○另支電話號碼，丁○○接聽
    後，被告乙○○接續向丁○○恐嚇稱：「你得罪雲林人，會
    沒路可走」等語，使丁○○心生畏懼等情，已據證人丁○○
    迭於警詢、偵查及原審時證述在卷（96年偵字第5645號偵查
    卷51至52頁、96年偵字第8548號卷16至17頁，原審97年12月
    2 日審判筆錄14至16頁），證人丁○○與被告素不相識，並
    無怨隙，應無誣陷被告之理，參以被告因與洪鳴燦間生口角
    ，為尋得洪鳴燦報復，尚對戊○○為非法剝奪他人行動自由
    及恐嚇取財犯行，業如前述，則被告未尋得洪鳴燦，心有未
    甘，繼而遷怒可能得知洪鳴燦去處之丁○○，為上開恐嚇之
    行為，難認與事理有違。從而，證人丁○○所指證伊遭被告
    乙○○恐嚇乙節，尚堪信實。被告乙○○所辯：其僅在電話
    中要丁○○約洪鳴燦出來談一談，並未恐嚇云云，難以採信
    。綜上，被告2 人前揭所辯，無非推諉卸責之詞，不足採信
    ，本件事證明確，被告2 人上開犯行，洵堪認定，自應依法
    論科。
二、核被告甲○○、乙○○所為事實欄（一）所示行為，係共犯
    刑法第302條第1項剝奪他人行動自由罪及刑法第346條第1項
    恐嚇取財罪；被告乙○○所為事實欄（二）所示行為，係犯
    刑法第305條恐嚇罪。按，刑法第302條妨害自由罪係妨害他
    人自由之概括的規定，故行為人具有一定目的，以非法方法
    剝奪人行動自由者，除法律別有處罰較重之規定（例如略誘
    及擄人勒贖等罪），應適用各該規定處斷外，如以使人行無
    義務之事，或妨害人行使權利為目的，而其強暴脅迫復已達
    於剝奪人行動自由之程度，即祇成立本罪，不應再依同法第
    304條論處（最高法院29年上字第2359號判例）。被告2人所
    犯如事實欄（一）所示以強暴、脅迫手段使被害人戊○○上
    車並載至上開泡沫紅茶店之行為，其等強暴脅迫已達於剝奪
    被害人戊○○行動自由之程度，已非單純使被害人行無義務
    之事，被告2人所犯應係刑法第302條第1 項之剝奪他人行動
    自由罪，公訴人認被告2人此部分行為涉犯刑法第304條第1
    項強制罪嫌，容有未洽，就被告2 人此部分行為，依刑事訴
    訟法第300條規定，變更起訴法條。又刑法第302條妨害自由
    罪，原包括私禁及以其他非法方法剝奪人之行動自由而言，
    所謂非法方法，當包括強暴脅迫等情事在內，行為人於妨害
    自由行為繼續中所為恐嚇言語，自屬包含於妨害被害人行動
    自由之同一意念之中，縱其所為合於刑法第305 條恐嚇危害
    安全之情形，仍應視為剝奪行動自由之部分行為（參照最高
    法院74年台上字第3404號判例），則本件被告2 人所為如事
    實欄（一）所示之剝奪被害人戊○○行動自由行為，縱認有
    恐嚇舉動，然仍應視為剝奪他人行動自由部分行為，公訴人
    認被告另涉刑法第305條恐嚇罪嫌，顯有誤會，難以採取。
三、被告2 人與另二名不詳姓名、年籍之成年男子間就如事實欄
    （一）所示剝奪他人行動自由犯行及恐嚇取財犯行，有犯意
    聯絡及行為分擔，均為共同正犯。被告2 人所犯上開各罪，
    犯意各別，行為互殊，應予分論併罰。原審經審理結果，認
    被告二人犯行明確，因而適用刑法第28條、第302條第1項、
    第346條第1項、第305條、第41條第1項前段、第2 項、第51
    條第5款，刑法施行法第1 條之1，中華民國九十六年罪犯減
    刑條例第2條第1項第3款、第9條、第7條規定，並審酌被告2
    人僅因與他人發生怨隙，即藉此夥同他人以強暴脅迫等暴力
    手段為上開剝奪他人行動自由、恐嚇取財行為，被告乙○○
    另為恐嚇犯行，漠視他人尊嚴及權益，視法律如無物，行為
    可訾，應予非難，兼衡被告二人犯罪動機、手段、所生損害
    、犯後否認犯行等一切情狀，分別量處被告甲○○有期徒刑
    六月、八月，量處被告乙○○有期徒刑六月、八月、三月，
    二人均定執行刑，並就經判處有期徒刑八月以外部分，諭知
    易科罰金折算標準，以示懲儆。另認，被告2 人犯罪時間，
    均係在96年4月24 日之前，依中華民國九十六年罪犯減刑條
    例第2條第1項第3 款規定減其宣告刑二分之一為甲○○有期
    徒刑三月、四月，被告乙○○有期徒刑三月、四月、一月又
    十五日，並依該條例第9 條規定諭知易科罰金之折算標準，
    且定其等二人應執行刑。再認，被告2 人對戊○○為上揭剝
    奪行動自由犯行所用之木棒，既未扣案，復無證據證明該木
    棒係被告2 人所有之物，均不予宣告沒收。經核其認事用法
    尚無違誤，量刑亦屬允當，被告2 人提起上訴，否認有上開
    犯行，核為無理由，均應予駁回，並依法就上訴駁回部分，
    各定被告二人執行刑為有期徒刑六月，且均諭知易科罰金之
    折算標準，以示懲儆。
四、公訴意旨另認：
(一)甲○○、乙○○於95年10月27日17時許，夥同另二名姓名、
    年籍不詳成年男子，前往丁○○所任職位於臺北縣三重市○○路○ 段86號工地，將正在工作梯上工作工地承包商丙○○
    拉下，要求丙○○聯絡丁○○，經丙○○聯繫未果後，甲○○、乙○○及另二名姓名年籍不詳成年男子遂共同基於意圖
    為自己不法所有犯意聯絡，由其中一人持酒瓶作勢欲毆打丙○○，對丙○○恐嚇稱：「兄弟這麼多在這裡，要拿一些錢
    出來買涼的」等語，以此恐嚇舉動及言語，致丙○○心生畏
    懼而交付八百元予乙○○及甲○○，並告知丁○○之聯絡電
    話，行此無義務之事。因認被告二人犯有刑法第346條第1項
    恐嚇取財罪嫌云云。
(二)上開公訴意旨，無非以被害人丙○○之指訴，及證人洪鳴燦
    、丁○○之證述，資為論據。訊據被告甲○○、乙○○二人
    ，固坦承有於該日前往該工地，找尋丁○○未果等情事，惟
    堅決否認有上開犯行，並先後辯稱：其等找不到丁○○後，
    即離開該工地，並未對該工地包商丙○○恐嚇取財等語。
(三)茲查，被告二人於95年10月27日17時許，夥同另二名姓名、
    年籍不詳成年男子前往丁○○所任職位於臺北縣三重市○○
    路○ 段86號工地，將正在工作梯上工作之工地承包商丙○○
    拉下，要求丙○○聯絡丁○○，經丙○○聯繫未果後，其中
    一人持酒瓶作勢欲毆打丙○○，並對丙○○恐嚇稱：「兄弟
    這麼多在這裡，要拿一些錢出來買涼的」等語，致丙○○心
    生畏懼而交付八百元予被告二人等情事，雖據證人丙○○於
    警詢、偵查及原審時證述綦詳（96年偵字第5645號偵查卷39
    至41頁、96年偵字第8548號偵查卷16至17頁，原審97年12月
    2日審判筆錄9至13頁），然並無客觀證據可資補強，是被害
    人之指稱，是否屬實，即非無疑。
(四)被告二人於警訊多次訊問中，固坦承當日15時許，在茶騷有
    味泡沬紅茶店，自戊○○處取得約六千元款項等情在卷，惟
    均堅決否認有於同日17時許，向丙○○恐嚇取財，得逞八百
    元等情，對照戊○○於受害後之95年10月31日即報案究辦，
    然丙○○係於95年11月7 日始報案、丙○○製作兩份第一次
    警訊筆錄內容等情，佐以被告二人當日甫自戊○○處恐嚇取
    財得逞四千元、被告二人與丙○○並不認識，亦無交往等情
    ，堪認被告二人上開所辯，尚堪採信。此外，證人洪鳴燦、
    丁○○所證情節，無從補強被害人之指稱為真，是原審疏未
    細心勾稽，遽為被告二人此部分有罪諭知，自有違誤，被告
    二人提起上訴，執此指摘原判決此部分不當，核為有理由，
    應由本院就此部分暨執行刑部分均撤銷，並依法為被告二人
    此部分無罪諭知，用昭公允。
據上論斷，應依刑事訴訟法第369條第1項前段、第364條、第368
條、第301條第1項前段，刑法第51條第5款、第41條第1項前段，
判決如主文。
本案經檢察官周誠南到庭執行職務。
中    華    民    國    98    年    4     月    15    日
                  刑事第三庭審判長法  官  陳博志
                                  法  官  許文章
                                  法  官  蔡聰明
以上正本證明與原本無異。
剝奪行動自由部分，被告及檢察官如不服本判決，應於收受送達
後十日內均得向本院提出上訴書狀，其未敘述上訴之理由者並得
於提起上訴後十日內向本院補提理由書（均須按他造當事人之人
數附繕本）。
其餘部分，均不得上訴。
                                    書記官  陳建邦
中    華    民    國    98    年    4     月    15    日
刑法第302條：
私行拘禁或以其他非法方法，剝奪人之行動自由者，處5 年以下
有期徒刑、拘役或3百元以下罰金。
因而致人於死者，處無期徒刑或7 年以上有期徒刑，致重傷者，
處3年以上10年以下有期徒刑。
第1項之未遂犯罰之。
刑法第305條：
以加害生命、身體、自由、名譽、財產之事，恐嚇他人致生危害
於安全者，處2年以下有期徒刑、拘役或3百元以下罰金。
刑法第346條：
意圖為自己或第三人不法之所有，以恐嚇使人將本人或第三人之
物交付者，處6 月以上5年以下有期徒刑，得併科1千元以下罰金
。
以前項方法得財產上不法之利益，或使第三人得之者，亦同。
前二項之未遂犯罰之。


司法院資訊處製作；財團法人民間司法改革基金會備份。
